臺灣新竹地方法院民事判決  
109年度訴字第632號
原      告  林世偉  
訴訟代理人  余宗鳴律師
複代理人    鄭志侖律師
被      告  戴廷穎  


上列當事人間給付違約金等事件，本院於民國110年2月1日辯論
終結，判決如下：
　　主　　文
被告應給付原告新臺幣捌萬元，及自民國一○九年三月二十八日
起至清償日止，按年息百分之五計算之利息。
原告其餘之訴駁回。
訴訟費用由被告負擔百分之六，餘由原告負擔。
本判決第一項得假執行。
原告其餘假執行之聲請駁回。
　　事實及理由
壹、程序方面：
    按當事人得以合意定第一審管轄法院。但以關於由一定法律
    關係而生之訴訟為限。前項合意，應以文書證之。民事訴訟
    法第24條定有明文。查兩造間訂定之首竹素塹素食小吃店加
    盟合約書（下稱系爭契約）第14條記載：雙方同意以新竹地
    方法院（誤植為新竹地方法規）為第一審管轄法院。有前開
    契約書足憑（本院卷第27頁），揆諸前開規定，本件訴訟本
    院自有管轄權。
貳、實體方面：
一、原告主張：
㈠、被告於民國（下同）108年12月19日與原告成立之首竹素塹素
    食小吃店簽訂系爭契約，約定加盟權利金為新臺幣（下同）
    56萬元，被告迄今尚未給付餘款8萬元；被告於經營加盟店
    期間，擅自改變湯底配方，違反系爭契約第4條第1項，原告
    得依系爭契約第8條後段向被告請求違約金10萬元；被告於1
    09年3月27日單方終止系爭契約，另行於原址開立新店面，
    經營與首竹素塹同為素食小吃之新店「慈心素食」，原告得
    請求被告給付加盟金餘款8萬元，依系爭契約第9條請求被告
    返還原告提供如原證2所示之設備，並依系爭契約第10條賠
    償競業禁止違約金100萬元。
㈡、訴之聲明：
　⒈被告應向原告給付118萬元，其中110萬元自被告收受律師函
    翌日起，加計年利率百分之5之利息，剩餘8萬元自契約終止
    後，加計年利率百分之5之利息。
　⒉訴訟費用由被告負擔。
　⒊若受有利判決，原告願供擔保假執行。
二、被告答辯：
㈠、系爭契約第1條第5項約定設備是買斷，租賃的話會另外備註
    ；滷湯的滷包是原告提供，滷湯是原告教我們如何烹調，營
    運期間發現湯頭有酸酸的問題，原告說只要多加調味料就可
    以蓋過味道。109年4月1日把店頂讓給其他人，被告無競業
    行為。原告沒有推廣他自己要換加大冰箱給我們，6000元的
    部分他會吸收，而不是抵銷媒體推廣。原告說56萬元全部弄
    到好，109年3月27日有用訊息LINE通知原告結束加盟，原告
    告知提出被告有販售與他們原店面不同、新的東西後，被告
    就沒有販售，不算違約。 
㈡、訴之聲明：
　　駁回原告之訴。
三、法院之判斷：
㈠、當事人主張有利於己之事實者，就其事實有舉證之責任，民
    事訴訟法第277條前段定有明文。復按解釋契約，須探求當
    事人立約時之真意，固不能拘泥文字致失真意。惟如契約文
    義已明確，當以之作為契約解釋之重要依據。而當事人立約
    時之真意如與文義不符，雖非不得本於立約時之各種主客觀
    因素、契約目的、誠信原則資以探究。然主張當事人之真意
    與契約文義不符者，就另有真意一節，除應具體主張外，當
    應提出足供法院為探求真意之證據資料，如主張之事實與證
    據資料不能動搖契約文義者，仍應先本於文義為真意之探究
    （最高法院108年度台上字第370號民事判決意旨參照）。
㈡、經查，原告主張兩造契約簽訂日為108年12月19日，並於109
    年3月27日為被告單方終止契約。雙方約定之加盟權利金為5
    8萬元，且被告尚有8萬元未給付，雙方訂有違約賠償金10萬
    元及競業禁止違約賠償金100萬元條款，提出加盟合約書、L
    INE對話紀錄為證，被告亦不爭執。依系爭契約第1條約定：
    甲乙雙方貨幣兩訖內容如下：㈠甲方同意在乙方遵守本合約
    議定條款下，於本合約有效期間內，同意乙方使用首竹素塹
    素食小吃加盟店之招牌與名稱。㈡加盟權利金總金額為56萬
    元整。㈢乙方簽約後須即付甲方加盟權利金總金額之3/4做為
    簽約金；餘款1/4俟開始營運後10天內收齊。㈣甲方提供乙方
    營業用之招牌製作安裝（以不超過3萬元為限）以及逆滲透
    能量水供應機1台；並提供店用名片1,000張及宣傳DM 2,000
    張。㈤甲方應備給乙方經營之生財設備(如契約附件一，見本
    院卷第29頁)，甲方負電器設備保固1年之責任；消磨用品工
    具點收無誤即不負使用後責任。第3條：甲方（原告）為協
    助乙方（被告）經營管理，甲方提供乙方如下議定款項之服
    務：㈡、甲方於乙方開店時，應協助乙方進行開店之營運；
    甲方於開店前即開店後一個月内提供有關店營訓練及教育技
    術轉移之課程。㈢甲方應定期派員輔導乙方有關加盟店營運
    管理之技術及商品組合、客源分析、市場資訊等。㈣甲方應
    提供乙方不在甲方供應之原物料之廠商明細資料。（滷醬、
    鹽酥基粉、酥炸粉、糯米腸等由甲方製賣于乙方）：㈤甲方
    應做乙方當地之網路媒體廣告推廣，推廣之區域以大區域為
    主。（例如：北區、中區、南區及全區）以一年為限；第二
    年乙方自繳之(網路費每年約新台幣12,000元，若有異動另
    行通知乙方）（本院卷第21、23頁）。依上開約定，原告給
    付項目並未有包含水電費用，被告訂約後3個月即自行終止
    契約，原告亦已就前開約定之設備中提供雙門冰箱（較原約
    定設備增6000元），被告亦不爭執，尚難認原告未履行契約
    義務，被告尚積欠原告加盟權利金餘款8萬元，原告請求被
    告給付加盟權利金8萬元，應屬有據。
㈢、原告請求被告返還設備部分，系爭契約第9條約定：本合約終
    止時，乙方應於1周內返還甲方所供給之招牌及物品，且即
    日起不得繼續使用甲方加盟之名稱，若有侵犯甲方之權益應
    賠償之(本院卷第27頁)。原告雖主張原證2之設備為租賃物
    ，然原告迄未提出兩造間就設備約定租金、租賃期間等存在
    租賃關係之證據，自難認原告主張兩造間就設備有租賃關係
    存在之主張為真，況原告於本院審理中陳稱：加盟金56萬元
    包含設備及生產技術，不收年費，也不收規費。56萬元，如
    果被告付清，就是買斷，因為我是代買的，但是被告還有8
    萬元的尾款沒有付，8萬元是我的技術轉移費用，48萬元是
    設備、招牌、廣告DM以及菜單等費用。我是大概賺15萬元等
    語（本院卷第143-144頁），則被告既已給付原告加盟金48
    萬元，原告亦已請求被告給付加盟金餘款8萬元，則加盟之
    設備即已由被告買斷而歸被告所有，原告請求被告返還設備
    ，難謂有據，應不足採。
㈣、原告主張被告於經營加盟店期間，擅自改變湯底配方，應賠
    償違約金10萬元云云。系爭契約第4條約定：為配合甲方之
    輔導之作及供應，乙方應遵守以下之約定：㈠乙方店內所販
    賣之商品（包含原物料及添加物）未經甲方許可不得任意改
    換之。㈣乙方應參加甲方所教育之技術受理課程與訓練。乙
    方派員以兩人為限。5條：乙方如有下列任一情事時，甲方
    可以不經乙方同意，逕行終止合約㈦甲方為了 [首竹素塹]口
    感統一之宗旨;乙方不得自製或更改以下原料如滷醬、鹽酥
    基粉、酥炸粉、糯米腸、滷包等五項材料。㈧乙方若有在第
    五條款所列情事之一者，經甲方以書面方式勸改協商且無效
    無回應時。第8條：「乙方於訂約日起至開始營運期間，如
    有違反約定之事項，或自行終止合約，乙方應給付總金額85
    %之違約金，15%退回。若正常營運期間有違反約定之事項將
    罰違約金10萬元（本院卷第23-25頁）。原告主張曾多次被
    顧客投訴被告之加盟店味道與本店不同，雖提出LINE對話紀
    錄為證（本院卷第43-44頁），然為被告否認，且觀諸對話
    紀錄中被告亦稱滷包由原告提供，其未隨意變更口味，湯底
    加白蘿蔔避免酸味，經原告告知不要加之後也沒加了等語，
    原告就被告擅自改變滷醬、鹽酥基粉、酥炸粉、糯米腸、滷
    包等五項材料未提出事證以實其說，其此部分主張，尚難憑
    採。
㈤、原告復主張被告於原址繼續從事素食小吃店，違反系爭契約
    競業禁止之約定云云。按加盟店競業禁止條款之目的，在於
    加盟者依契約授權使用授權者商標權或服務標章，並自授權
    者習得加盟店經營管理之專門知識及營業秘密，以資保護授
    權者法律上及經濟上之利益，故授權者如有值得保護之專門
    技術或營業秘密存在，為避免契約終止後，加盟者取得上開
    專門技術或營業秘密後成為競爭對手，自得於加盟契約約定
    競業禁止之義務。加盟主受競業禁止條款保護之正當、合法
    利益，包括營業秘密及其他可受保護之正當利益。其中所謂
    營業秘密，係指方法、技術、製程、配方、程式、設計或其
    他可用於生產、銷售或經營之資訊，並符合：⒈非一般涉及
    該類資訊之人所知者。⒉因其秘密性而具有實際或潛在之經
    濟價值者。⒊所有人已採取合理之保密措施者，營業秘密法
    第2條定有明文。次就所謂其他可保護之正當利益，係指對
    該加盟主構成企業經營或生產技術上之秘密，或影響其固定
    客戶或供應商之虞之具有商業競爭價值秘密，但非屬營業秘
    密法第2條規定之營業秘密範圍。又實務上將企業界之各種
    技術或商業資訊分為兩種，一種為受僱人所具有的一般性知
    識，另外則為屬於營業秘密範疇之特有知識或資訊。前者，
    原則上受僱人於任何僱傭關係中均可習得，且具有一般性的
    知識經驗與技能，或是受僱人運用自己之知識、經驗與技能
    所發展出來之秘密，乃係受僱人知識經驗與技能之累積，係
    其人格之一部分，亦為維持其生存發展所必須並非屬於僱主
    之營業秘密，故可於離職後自由運用。相反地，僱用人於長
    期經營與僱傭關係中所發展而得之特殊知識經驗與技能，則
    屬於僱用人之營業秘密，為僱用人財產權之一，受僱人不但
    不得任意盜用或利用，且根據信賴義務尚有保密之責，若有
    違反，即應負違約之責。又加盟契約終止後競業禁止義務，
    屬於契約後之不作為義務，我國民法中雖無明文規範契約後
    競業禁止之規定，然揆之系爭競業禁止條款，一方面涉及義
    務人憲法上生存權及工作權保障之限制，他方面涉及權利人
    經濟利益之保障，故自不宜毫無限制，須判斷該內容在社會
    一般觀念及商業習慣上，是否合理適當，且不危及加盟者之
    經濟生存能力（即憲法上生存權及工作權保障），有無顯失
    公平之情事，有無違反公序良俗而為正當，方能對加盟者發
    生效力，否則即有民法第72條、第247條之1規定之適用。
㈥、查系爭契約第10條固約定：本合約終止或解約後2年屆滿內，
    乙方不得從事或經營類似予甲方營業性質相同之店鋪與買賣
    ；若查有同屬性業務者，乙方須無條件賠償甲方商業損失10
    0萬元及負法律責任。參酌契約第3條所定原告於被告開店時
    ，應協助進行開店之營運；於開店前即開店後一個月内提供
    有關店營訓練及教育技術轉移之課程。派員輔導有關加盟店
    營運管理之技術及商品組合、客源分析、市場資訊等。提供
    乙方不在甲方供應之原物料之廠商明細資料。（滷醬、鹽酥
    基粉、酥炸粉、糯米腸等由原告製賣于被告）做當地之網路
    媒體廣告推廣（本院卷第21-27頁）。觀諸系爭契約第10條
    對於競業禁止之區域完全未有約定，被告不得在加盟所在及
    任何地區內從事相同或有競爭關係之工作事業，對被告之工
    作權、生存權之妨害非小，該競業禁止條款禁止被告在終止
    後2年內不得從事相同或類似之事業之約定，尚非合理。又
    原告於本院審理中陳稱：首竹素塹的鹽酥雞粉跟滷醬都是我
    提供的，被告終止後，我就沒有提供，被告也沒有跟我買等
    語（本院卷第144頁）。被告稱：滷湯的滷包是原告向其他
    中藥商購買，我們再跟原告購買，滷湯之前在試賣期間，是
    由原告教我們如何烹調等語（本院卷第92頁）。惟滷包等既
    係由原告賣予被告，原告僅教導被告如何烹調，就此被告亦
    可運用自身之知識、經驗與技能加以發展，又依前開契約約
    定原告提供被告之服務，尚難認係專屬於原告所特有之營業
    秘密，亦無受競業禁止特約保護之必要。原告未能舉證被告
    有因經營加盟門市習得專屬原告之知識、技術或營業秘密等
    值得保護之利益，亦未能證明被告於終止系爭契約後採用與
    其相同之配方或技術，被告嗣改以自己的招牌營業，尚難認
    有何損害原告商譽之情，原告主張被告擅自終止系爭契約後
    另開新素食店，有違競業禁止，尚無足取。
㈦、末按，給付有確定期限者，債務人自期限屆滿時起，負遲延
    責任；給付無確定期限者，債務人於債權人得請求給付時，
    經其催告而未為給付，自受催告時起，負遲延責任；其經債
    權人起訴而送達訴狀，或依督促程序送達支付命令，或為其
    他相類之行為者，與催告有同一之效力；遲延之債務，以支
    付金錢為標的者，債權人得請求依法定利率計算之遲延利息
    ；應付利息之債務，其利率未經約定，亦無法律可據者，週
    年利率為百分之5，民法第229條第2項、第233條第1項前段
    及第203條分別定有明文。本件原告之請求，係以支付金錢
    為標的，未約定利率，且給付有確定期限（系爭契約第1條
    第3項約定加盟權利金餘款俟開始營運後10天內收齊），被
    告迄未給付，從而，原告請求自系爭契約終止日即109年3月
    27日之翌日即109年3月28日起至清償日止，按年息百分之5
    計算之利息，為有理由，應予准許。
㈧、綜上所述，原告依系爭契約第1條第2項、第3項起訴請求被告
    給付加盟權利金8萬元，為有理由，應予准許。原告依系爭
    契約第8條後段、第9條、第10條請求被告返還設備及給付違
    約金110萬元、10萬元，則屬無據，應予駁回。
四、本判決主文第一項所命被告給付之金額未逾50萬元，應依民
    事訴訟法第389條第1項第5款之規定依職權宣告假執行，原
    告陳明願供擔保聲請宣告假執行，尚無必要。至原告敗訴部
    分，其假執行之聲請已失所依附，應併予駁回。
五、本件判決基礎之事證已臻明確，兩造其餘之攻擊或防禦方法
    及所用之證據，經審酌後認均與本件判決結果不生影響，爰
    不一一予以論列，附此敘明。
六、據上論結，原告之訴為一部有理由，一部無理由，依民事訴
    訟法第79條、第389條第1項第5款，判決如主文。
中　　華　　民　　國　　110 　年　　3 　　月　　5 　　日
                  民事第二庭    法  官  林麗玉
以上正本係照原本作成。
如對本判決上訴，須於判決送達後20日內向本院提出上訴狀。
併繳納上訴審裁判費。
中　　華　　民　　國　　110 　年　　3 　　月　　5 　　日
                                書記官　郭春慧